臺灣臺中地方法院民事判決　九十三年度保險字第一號
　　原　　　告　乙○○
　　訴訟代理人　黃清濱律師
　　　　　　　　楊曉菁律師
　　送達代收人　林宜慶
　　被　　　告　瑞士商環球瑞泰人壽保險股份有限公司台灣分公司
　　法定代理人　甲○○
　　訴訟代理人　丙○○
右當事人間請求給付保險金事件，本院於民國九十四年三月十七日言詞辯論終結，判
決如左：
    主      文
原告之訴及假執行之聲請均駁回。
訴訟用由原告負擔。
    事實及理由
一、原告起訴主張：兩造間訂有人壽保險契約（保單號碼：Ｚ000000000）
    ，附約保障保括人身意外身故及殘廢保險（下稱系爭保險契約），嗣原告於民國
    （下同）八十八年七月十六日，在奧地利茵茲坦保阿爾卑斯山區從事飛行傘（滑
    降傘）活動時不幸遭逢意外，誤觸三萬伏特高壓電，造成原告嚴重電擊燒傷，全
    身表面積百分之四十為第二度至第三度電擊燒傷合併左側神經嚴重受損，並自高
    空跌落地面而有肋骨骨折現象，經送往茵茲坦保省立醫院接受緊急處置，分別於
    同年七月十六日，接受胸部焦痂切開術、左臂筋膜切開術，並於同年月十九、二
    十六日、八月五、九、二十四日接受多次擴創術及皮膚移植。回國後，又於同年
    九月六日住進高雄醫學院附設中和紀念醫院（下稱高醫附設醫院），至同年十月
    二十九日始出院，原告於連續治療後，左肘及左肩因意外重創功能嚴重毀損，不
    能隨意識做自主之正常屈曲、伸展運動，即使被動施以強大外力，關節仍屈曲不
    能；經高醫附設醫院於八十八年十一月八日，所為之勞工保險傷病診斷證明書，
    或最遲由台中市政府於八十九年三月一日核發殘障手冊時，就可證明原告已經成
    殘，本件並無超過系爭保險契約（保單條款）第六條、第十一條第一項所規定一
    百八十日期限之問題；惟因被告自行依馬偕醫院及台中榮民總醫院之診斷證明書
    ，認定原告僅為皮膚之疤痕攣縮，關節仍能隨意識活動，使原告以為系爭保險契
    約之權利不存在，故本件應屬非因原告疏忽而不知情，原告之請求權時效應自九
    十二年十二月十五日，或同年月十七日接獲馬偕醫院、台中榮民總醫院之函文時
    ，始開始起算；被告所提之理賠服務係消費者保護法（下稱消保法）規範之服務
    範圍，依消保法第一條之立法目的，原告已因企業經營主之故意拒絕理賠，遭受
    財產上之損害，嚴重影響原告本得依該保險金尋求進一步妥適醫療以維護健康之
    權利，而必須另籌醫療費用，爰依消保法第五十一條請求三倍以下之懲罰性賠償
    金，為此爰併依系爭保險契約請求被告給付保險金一百七十五萬元（本應給付五
    百萬元，此為一部請求）、並消保法之規定先請求被告給付部分懲罰性賠償金一
    十五萬元等語。並聲明：(一)被告應給付原告新台幣（下同）一百九十萬元，及自
    起訴狀繕本送達翌日（即九十三年一月七日）起，至清償日止，按年息百分之五
    計算之利息；(二)並陳明願供擔保，請准宣告假執行。
二、被告則以：依原告所提高醫附設醫院八十八年十一月八日勞工保險傷病診斷書、
    同年十一月十五日之診斷證明書、馬偕醫院八十九年三月之診斷證明書、台中榮
    民總醫院八十九年五月十七日診斷證明書，僅分別記載：「有殘廢可能，可能殘
    廢部位為左上肢、電擊燒傷II至III度百分之四十表面積術後，併左尺神經損傷，
    合併左肩、左肘、左腕三關節攣縮」、「電擊燒傷II至III度百分之四十表面積術
    後，併左尺神經損傷。」、「左手腋下疤痕縮」、「三度燒傷，總表面積４０至
    ４９％」，均未明確言及已符合系爭保險契約中約定之第四級第十七項，或原告
    左上肢有機能永久完全喪失程度或情形，由被告調查員於八十九年五月二十六日
    ，拍攝之照片中判斷，原告左手可自行上舉九十度角，其關節尚能隨意識自由活
    動，則迄至八十九年五月十七日止，即距事故發生後三百零六日，原告左上肢尤
    未達三大關節中之一關節或二關節機能永久完全喪失程度，此與系爭保險契約（
    保單條款）第六條、第十一條第一項約定不符，被告自無給付殘廢保險金之義務
    ；縱認原告左上肢確因意外事故致成殘廢，而原告亦已自認於八十八年十一月或
    八十九年三月即知悉自己成殘之事實，則原告於知悉後近四年之九十二年十二月
    始提起本訴，其請求權時效已逾保險法第六十五條前段二年之行使期間；消保法
    第五十一條規定，欲科處企業經營者懲罰性賠償金者，必以業者有故意、過失為
    前提，惟被告欲銷售任何保險商品，均先經主管機關詳加審核後始得發售，且於
    發售後隨時接受主管機關之監督，而被告拒絕系爭保險契約殘廢保險金之理賠，
    本即依法、依約而行，並無不當之處，故難認有上開法條之適用等語資為抗辯。
    並聲明：(一)判決駁回原告之訴及假執行之聲請；(二)並陳明願供擔保，請准宣告免
    予假執行。
三、兩造不爭執事項：
  １、兩造間訂有人壽保險契約（保單號碼：Ｚ000000000），附約保障保
      括人身意外身故及殘廢保險，嗣原告於八十八年七月十六日，在奧地利茵茲坦
      保阿爾卑斯山區從事飛行傘（滑降傘）活動時不幸遭逢意外，誤觸三萬伏特高
      壓電，造成原告嚴重電擊燒傷，全身表面積百分之四十為第二度至第三度電擊
      燒傷合併左側神經嚴重受損，並自高空跌落地面而有肋骨骨折現象，經送往茵
      茲坦保省立醫院接受緊急處置，分別於同年七月十六日，接受胸部焦痂切開術
      、左臂筋膜切開術，並於同年月十九、二十六日、八月五、九、二十四日接受
      多次擴創術及皮膚移植。回國後，又於同年九月六日住進高雄醫學院附設中和
      紀念醫院（下稱高醫附設醫院），至同年十月二十九日始出院等情，為兩造所
      不爭執，並有原告提之保險單一份、診斷書三份在可參、勞工保險傷病診斷書
      一份在卷可參。
  ２、原告於治療後，曾於八十九年五月二十二日，向被告申請理賠給付殘廢給付，
      惟於八十九年五月三十一日，遭被告以原告目前僅為皮膚疤痕攣縮，各肢體關
      節仍能隨意識活動，而拒絕原告殘廢保險金給付之請求，為兩造不爭執，並有
      原告所提被告八十九年五月三十一日瑞壽技字第八九０五八號函一份在卷可參
      。
四、本件兩造爭執事項為：（一）原告依保險契約有無系爭保險金給付請求權存在？
   （二）如原告得請求系爭保險金，其請求權時效已否罹於時效？（三）、本件原
    告得否依消費者保護法第五十一條規定請求被告給付懲罰性賠償金？茲分別論述
    如下：
   （一）原告依保險契約有無系爭保險金給付請求權存在？
    本件原告主張：因意外受傷成殘，被告自應給付系爭殘廢保險金等事實，業據原
    告提出診斷書三份、勞工保險傷病診斷書一份、及台中榮民總醫院九十二年十二
    月十七日中醫企字第０九二０００六一五四號函一份、馬偕醫院九十二年十二月
    十五日馬院醫外字第乙九二七一八六號函一份為證，惟被告否認原告所受之傷害
    ，於保險契約有效期間，業已造成符合保險契約所約定之殘廢標準云云，然查：
  １、依卷附原告所提之台中市政府八十九年三月一日所核發之殘障手冊記載，原告
      於八十八年十月二十六日業經鑑定為中度肢體障礙；又依高醫附設醫院於八十
      八年十一月八日所出具之八八證字第一一一八０號勞工保險傷病診斷書，原告
      就診時間：八十八年九月六日至八十八年十月二十九日，其傷病名稱、部位、
      程度及診斷主要症侯記載：「電擊燒傷II至III度百分之四十表面積術後，併左
      尺神經損傷，合併左肩、左肘、左腕三關節攣縮」，並於診斷書上之有無可能
      殘廢欄記載：「有」；可能殘廢部分欄記載：「左上肢」；而就治癒日期：則
      除刪不予記載，審諸上開診斷書之書寫格式及內容，其就殘廢與否僅有「有無
      可能殘廢欄」之詢問，醫師於診斷病患已有殘廢之情事，自然會依格式之詢問
      而記載「有」，且上開診斷書業已表明殘發之部分為「左上肢」，核之前述病
      名稱、部位、程度及診斷主要症侯記載，顯見該診斷書，已判定原告之左上肢
      ，於八十八年十月二十九日，業因爭意外傷害，合併左肩、左肘、左腕三大關
      節攣縮，造成機能喪失而成殘廢狀態無誤。又參諸上開馬偕醫院九十二年十二
      月十五日馬院醫外字第乙九二七一八六號函文，就原告因電擊所受傷勢亦判定
      ：疤痕攣縮過久常引發該處關節僵直，造成關節無法隨其意識活動。而台中榮
      民總醫院九十二年十二月十七日中醫企字第０九二０００六一五四號函文，其
      就原告因電擊所受傷勢亦判定：肘、肩關節不能隨其意識控制活動、屈曲。更
      足明上開高醫附設醫院於八十八年十一月八日所出具之八八證字第一一一八０
      號勞工保險傷病診斷書，已診斷原告所受傷勢，已造成左上肢殘廢之事實。是
      原告主張其所受傷害業已符第四級第十七項：一上肢三大關節中一關節或二關
      節之機能永久喪失者（給付保險金之比例為百分之三十五）之殘廢給付要件，
      應屬可採。被告否認原告所受傷勢，業已造成契約條款所列殘廢要件之事實，
      應無可採。
  ２、又依系爭卷附保險契約（保單條款）第六、十一條第一項約定，「被保險人於
      契約有效期間內，因遭受意外傷害事故致其身體受傷害而致殘廢，自意外傷害
      事故發生之日起一百八十日以內致成附表所列二十八項殘廢程度之一者，被告
      始負給付殘廢保險金之責任」。按原告所提八十八年十一月八日開具之勞工保
      險傷病診斷書，已判斷原告左上肢於八十八年十月二十九日，因關節孿縮而成
      殘廢，即原告確定殘廢之最後就診日為八十八年十月二十九日，距傷害事故發
      生日僅一０五日，符合兩造契約所約定事故發生後之一百八十日內發生殘廢判
      斷之要件，被告抗辯：原告受傷後，未於事故發生日內一百八十日遭判斷為殘
      廢，不符兩造保險契約之給付保險金要件，亦無可採。
　３、綜上，原告因意外傷害，於事故發生一百八十日內，業經醫師診斷其所受傷害
      ，已造成左上肢殘廢之事實，符合向被告請求保險金之要件，是原告主張其依
      保險契約之約定，得向被告請求給付殘廢保險金，應屬可採。被告否認原告有
      此請求權存在，應無可採。
（二）原告所得請求之系爭保險金給付請求權，其請求權消滅時效已否完成？
  １、按原告因傷成殘，業於八十八年十一月八日由醫師診斷判定，於是時原告本即
      得請求被告給付保險金，而原告亦於八十九年五月二十二日向被告請求理賠，
      顯見原告就其對被告有保險金給付請求權存在，應知之甚明。雖原告主張其因
      向被告請求給付保險金遭拒，且遲至九十二年十二月十五日接獲馬偕醫院回函
      ，同年月十七日接獲台中榮民總醫院回函後，始知自己符合殘廢給付規定，故
      其請求權時效應自知情時，即接到該二函之日起算云云。然查：原告於八十八
      年十一月八日即遭判定殘廢，此為原告所明知，已如前述，再參諸原告知悉權
      利存在之後，亦於時效期間內即八十九年五月二十二日，向被告請求系爭保險
      金，更明原告知悉其保險金給付請求權存在，且知對何人請求，是原告對被告
      之保險金給付請求權之消滅時效，應自八十八年十一月八日起算，應可認定。
      雖原告於八十九年五月間之理賠請求，遭被告以不符合理賠要件而拒絕，惟此
      拒絕理賠之行為，仍無礙原告知悉請求權存在之事實，原告於遭被告拒絕理賠
      後，仍得依法請求，是系爭保險金給付請求權之時效起算日，並不因被告拒絕
      給付保險金而得重為認定起算日。原告徒以其事後委託他人再向台中榮民總醫
      院、馬偕醫院函詢病情，而主張應以其收悉函覆之日起算消滅時效期間，應無
      可採。
  ２、請求權因十五年不行使而消滅，但法律所定期間較短者，依其規定。時效完成
      後債務人得拒絕給付。民法第一百二十五條、第一百四十四條第一項定有明文
      。又由保險契約所生之權利自得請求之日起經過二年不行使而消滅。保險法第
      六十五條前段亦定有明文。本件原告於八十八年十一月八日，即知其對被告有
      殘廢給付保險金請求權存在，且於八十九年五月間亦有對被告為請求之意思表
      示，是依上開法律之規定，原告對被告之保險金給付請求權，其消滅時效期間
      應於九十年十一月七日完成。本件原告於八十九年五月間雖有向被告請求給付
      惟遭拒絕，其請求依民法第一百二十九條第一項第一款規定，固生時效中斷之
      效，惟原告於九十二年十二月十八日，方對被告起訴請求，未於請求後六個月
      向被告起訴請求，依民法第一百三十條規定，其請求而中斷時效進行之效果，
      業因原告未遵期起訴而視為不中斷，則原告對被告保險金給付請求權之消滅時
      效，仍於九十年八月七日完成，原告遲於九十二年十二月十八日方對被告起訴
      請求給付，其保險金給付請求權之消滅時效業已完成，應可認定。是被告抗辯
      ：原告對被告之保險金給付請求權已罹時效，其得拒絕給付，於法有據。
（三）本件原告得否依消費者保護法第五十一條規定請求被告給付懲罰性賠償金？
      本件原告主張：被告所提之理賠服務，係消保法規範之服務範圍，依消保法第
      一條之立法目的，原告已因企業經營主之故意拒絕理賠，遭受財產上之損害，
      嚴重影響原告本得依該保險金尋求進一步妥適醫療以維護健康之權利，而必須
      另籌醫療費用，爰依消保法第五十一條請求三倍以下之懲罰性賠償金，請求被
      告賠償一十五萬元云云。然此為被告所否認，經查：
  １、兩造訂有系爭保險契約，原告享有於保險事故發生時，對被告主張給付保險金
      之權利，惟負有給付保險費之義務；被告則享有收受保險費之權利，並承擔風
      險於保險事故發生時，負給付保險金之義務。原告就其認為保險事故業已發生
      ，其對被告擁有保險金給付請求權時，固得對被告為請求給付保險金之意思表
      示，惟被告就原告給付保險金給付之請求，本有斟酌之餘地，其於原告請求有
      理由時，固應給付保險金，然於其認原告請求不符合契約要件時，亦得為拒絕
      之意思表示，僅被告之拒絕如屬無理由時，其依法應負給付遲延之責任，然尚
      難認被告拒絕原告請求之行為，屬不法之侵權行為。
  ２、本件原告對被告雖有保險金給付請求權存在，且於八十九年五月二十二日向被
      告為理賠之請求，而被告於收悉原告請求後，經其斟酌取得之相關資料，亦向
      被告為拒絕理之意思表示，被告拒絕原告請求之行為，固生給付遲延之效果，
      惟原告仍得依法對被告主張權利，原告對被告之保險金給付請求權，並不因被
      告拒絕理賠之行為而受損，原告主張被告拒絕理賠之行為屬侵權行為，並致原
      告有損害，進而依消費者保護法第五十一條之規定請求被告給付懲罰性罰約金
      一十五萬元，顯無理由。
（四）綜上所述，本件原告對被告固有殘廢保險金給付請求權存在，惟因原告遲至九
      十二年十二月十八日方起訴對被告主張，而未能於消滅時效完成之期限前對被
      告主張，其請求權已罹時效，被告依法得拒絕給付，是被告拒絕原告保險金給
      付之請求，為有理由，原告請求被告給付保險金一百七十五萬元，即無理由；
      又被告審酌其所有之相關資料，判斷原告不符合保險金給付之要件，而拒絕原
      告理賠之請求，被告固應負給付遲延之責任，惟原告仍得依法行使其權利，其
      請求權並不因被告拒絕而受有損害，尚難認被告拒絕理賠之行為屬不法之侵權
      行為，是原告主張被告拒絕理賠之行為屬侵權行為，其得依消費者保護法第五
      十一條規定請求被告給付懲罰性賠償金一十五萬元，亦屬無據。從而，原告依
      保險金給付請求及懲罰性賠償金給付請求權之法律關係，請求被告應給付原告
      一百九十萬元，及自起訴狀繕本送達翌日起，至清償日止，按年息百分之五計
      算之利息，為無理由，應予駁回。原告之訴既經駁回，其假執行之聲請亦失所
      附麗，應併予駁回。
五、本件事實已臻明確，兩造其餘攻擊、防禦方法及主張，經審酌後，均不影響判決
    結果之認定，爰不一一贅述，附此敘明。
六、訴訟費用負擔之依據：民事訴訟法第七十八條。
中　　　華　　　民　　　國　　九十四　　年　　　四  　　月　　  八　　日
                                        臺灣臺中地方法院民事第二庭
~B法　　　官　涂秀玲
正本係照原本作成
如對本判決上訴，須於判決送達後廿日內向本院提出上訴狀
中　　　華　　　民　　　國　　九十四　　年　　　四　　　月　　  八 　　日
~B法院書記官　巫偉凱
